臺灣高等法院民事判決
108年度重上字第666號
上  訴  人  王健發
訴訟代理人  李璇辰律師
上  訴  人  李妙碧
訴訟代理人  李庭綺律師
            龔盈瑛律師
被 上訴 人  富威國際投資有限公司

法定代理人  曾瓊慧
訴訟代理人  李文中律師
            李則亞律師
上列當事人間請求給付票款事件，上訴人對於中華民國108年6月
14日臺灣臺北地方法院107年度店重訴字第4號第一審判決提起上
訴，本院於109年2月11日言詞辯論終結，判決如下：
    主      文
原判決關於㈠命王健發給付利息部分；㈡命李妙碧連帶給付本息部
分及該假執行宣告，暨訴訟費用之裁判，均廢棄。
上開廢棄部分，㈠被上訴人對於王健發在第一審之訴駁回，㈡被上
訴人對於李妙碧在第一審之訴及假執行之聲請均駁回。
王健發其餘上訴駁回。
王健發於被上訴人背書轉讓鴻達積股份有限公司股票壹佰玖拾玖
萬伍仟股予其之同時，應為原判決所命除利息外之給付。
第一、二審訴訟費用由王健發負擔二分之一，餘由被上訴人負擔
。
    事實及理由
一、上訴人在本院對於被上訴人之給付票款及買賣價金請求，提
    出同時履行抗辯（見本院卷第54頁），核係對於買賣契約雙
    務債務攻擊防禦方法之補充，依民事訴訟法第447條第1項第
    3款規定，應予准許，合先敘明。 
二、被上訴人主張：兩造於民國103年11月26日簽訂股權讓渡書
    （下稱系爭股權讓渡書），約定伊以新臺幣（下同）4000萬
    元購買王健發所持有鴻達積股份有限公司（下稱鴻達積公司
    ）股票（下稱系爭股票）200萬股。嗣因鴻達積公司於105年
    11月遭檢調機關搜索，經兩造協商，上訴人同意給付4000萬
    元向伊購回系爭股票200萬股（下稱系爭買賣契約），除上
    訴人已先於105年12月20日給付10萬元匯款至伊元大商業銀
    行（下稱元大銀行）帳戶，並由伊移轉系爭股票5000股予上
    訴人外，雙方再於106年1月23日在鴻達積公司會議室，由上
    訴人共同簽發如附表編號1、2所示合計票面金額3990萬元之
    支票2紙（下稱系爭支票）交付予伊。詎伊於106年4月28日
    、5月26日提示系爭支票，均因存款不足而未獲兌現，伊自
    得依系爭支票之票據法律關係，先位請求上訴人連帶給付39
    90萬元，及自附表所示各退票日起至清償日止，按週年利率
    6％計算之利息。又依兩造間系爭買賣契約，上訴人亦應給付
    買賣價金3990萬元予伊，王健發於106年4月24、25日以存證
    信函所為解約並非合法，伊亦得依系爭買賣契約之法律關係
    ，備位請求上訴人給付3990萬元，及自起訴狀繕本送達翌日
    起至清償日止，按週年利率5％計算之利息等語。
三、上訴人則以：㈠系爭支票係由王健發所簽發，李妙碧當日並
    未在場簽發，王健發未經李妙碧同意，逕自蓋用李妙碧之印
    鑑章在系爭支票上，李妙碧不負共同發票人責任。㈡又王健
    發係受被上訴人之實際負責人曾瓊慧胞妹曾瓊瑤、妹夫謝國
    獻夥同鴻達積公司離職員工莊政晏，屢次公然侮辱、誹謗及
    在股東常會叫囂鬧場、謾罵，致心生恐懼而簽發系爭支票，
    王健發已以答辯狀依民法第92條規定撤銷其意思表示。㈢系
    爭股權讓渡書並未約定王健發「無條件全數擔保購回」及「
    鴻達積公司股份於一定期間未上市上櫃即全數擔保購回」等
    條件，王健發亦未同意向被上訴人購回系爭股票。被上訴人
    不能證明兩造就購回股份之數量、價金、日期等必要之點，
    達成意思合致，且無任何書面經兩造用印留存，兩造並未合
    意成立系爭股票之購回契約。㈣縱兩造已成立系爭買賣契約
    ，王健發亦得行使同時履行抗辯，在被上訴人交付系爭股票
    並辦理過戶前，伊得拒絕給付價金3990萬元。且因鴻達積公
    司於108年1月更名為安比創股份有限公司（下稱安比創公司
    ），並於同年7月辦理減資69.84％，被上訴人持有系爭股票1
    99萬5000股之記名股票，減資後僅約60萬1000餘股，被上訴
    人已不能為交付安比創公司199萬5000股之對待給付，被上
    訴人請求伊給付3990萬元並無理由等語，資為抗辯。
四、原審為被上訴人先位之訴全部勝訴之判決，判命上訴人應連
    帶給付被上訴人3990萬元，及各自附表所示各退票日起至清
    償日止，按週年利率6％計算之利息。上訴人提起上訴，聲明
    ：㈠原判決廢棄。㈡被上訴人在第一審之訴及假執行之聲請均
    駁回。被上訴人則答辯聲明：上訴駁回。
五、被上訴人主張其與王健發於103年11月26日簽訂系爭股權讓
    渡書，約定由其以4000萬元購買王健發所持有系爭股票200
    萬股，其已給付價金，王健發已轉讓系爭股票兩訖，以及系
    爭支票係王健發交付證人曾瓊瑤收執，嗣由被上訴人持有並
    於附表所示日期提示，因存款不足退票等情，為上訴人所不
    爭執（見原審卷一第619-620頁），並有系爭支票、退票理
    由單、兩造買賣系爭股票之明細資料、股權讓渡書、帳戶存
    摺交易明細、匯款單為證（見原審卷一第17、19、27、29、
    361-405、515-527頁），堪信為真實。 
六、被上訴人先位請求上訴人連帶給付票款，備位請求上訴人給
    付買賣價金，是否有據，本院判斷如下：
  ㈠關於請求李妙碧給付3990萬元本息部分：
  ⑴被上訴人主張李妙碧有共同簽發系爭支票，固提出系爭支票
    為證，惟李妙碧抗辯其未簽發系爭支票，亦未授權王健發簽
    發系爭支票等語，並舉證人王怡婷、李勇憲、吳佳蓁為證。
    查證人王怡婷、李勇憲、吳佳蓁證稱：王健發簽發系爭支票
    時，李妙碧人未在公司等語（見原審卷二第225、230-231、
    236頁），證人曾瓊瑤亦證稱：伊是跟王健發、江沅璟開會
    討論股份買回之事等語（見原審卷一第345頁），復有李妙
    碧與美容師顏雅琦、美甲師蕭若庭間之通訊軟體對話紀錄、
    SPA消費紀錄單，並經顏雅琦、蕭若庭函覆：李妙碧於106年
    1月23日下午、1月26日下午在其等處進行美容、美甲等情（
    見本院卷第215-229、369-371、411-415頁）及檢附美甲紀
    錄卡為證（見本院卷第413-415頁），堪認曾瓊瑤是與王健
    發、江沅璟討論買賣系爭股票及簽發系爭支票之事，且當時
    李妙碧並不在場，亦未在現場為發票行為。故李妙碧抗辯其
    未親自簽發系爭支票等語，自堪採信。
  ⑵被上訴人雖主張：上訴人為夫妻，先後擔任鴻達積公司負責
    人而共同經營鴻達積公司，則王健發持有李妙碧印章並代為
    簽發系爭支票，應係經李妙碧授權處理鴻達積公司相關經營
    管理事項，李妙碧應負表見代理人責任云云。按由自己之行
    為表示以代理權授與他人，或知他人表示為其代理人而不為
    反對之表示者，對於第三人應負授權人之責任；但第三人明
    知其無代理權或可得而知者，不在此限；民法第169條定有
    明文。查：
  ①國人將自己印章交付他人，委託該他人辦理特定事項者，比
    比皆是，倘持有印章之該他人，除受託辦理之特定事項外，
    其他以本人名義所為之任何法律行為，均須由本人負表見代
    理之授權人責任，未免過苛（最高法院70年台上字第657號
    民事判例意旨參照），故難僅憑王健發持有李妙碧印章及在
    系爭支票上蓋用李妙碧印章，遽令李妙碧負民法第169條規
    定之授權人責任。
  ②王健發與曾瓊瑤討論購回股票及簽發系爭支票時李妙碧並不在現場，已如前述，且證人李勇憲證稱其當時聽到曾瓊瑤說：「你不要把什麼事情都推給你老婆李妙碧你是不是男人有沒有擔當」（見原審卷二第231頁），堪認李妙碧並無任何表示授權王健發代理其之行為或表示。
  ③參諸被上訴人前於103年間與王健發簽訂系爭股權讓渡書，由被上訴人給付4000萬元購買王健發所持有之系爭股票（見原審卷一第147頁），則基於契約當事人之同一，本件買回股權，自亦由王健發向被上訴人購回系爭股票。況王健發於106年1月23日簽發系爭支票時，鴻達積公司已選任江沅璟為新任董事長，李妙碧已非公司負責人，實難認李妙碧有與王健發連帶購回系爭股票之理由。
  ④從而，被上訴人主張李妙碧應依民法第169條規定負授權人責
    任云云，並非可採。
  ⑶綜上，被上訴人不能證明李妙碧有與其成立由王健發購回系
    爭股票之買賣契約合意，及有授權王健發代為簽發系爭支票
    之事實，則其先位依票據關係，備位依買賣契約關係，請求
    李妙碧給付3990萬元本息，均非有據。
  ㈡關於請求王健發給付部分：
  ⑴王健發雖不否認系爭支票係由其簽發交付曾瓊瑤收受（見原
    審卷一第619-620頁），惟辯稱其係受脅迫而簽發系爭支票
    ，自應由王健發舉證證明其受脅迫簽發系爭支票之事實。然
    查：
  ①證人王怡婷即上訴人女兒雖證稱：曾瓊瑤當時持續咆哮，說
    有很多方法可以對付王健發，因她與長榮集團有關係，帶點
    半威脅語氣及難聽的言詞，但伊忘記她怎麼講等語（見原審
    卷二第225、226頁），則其並不能具體敘述曾瓊瑤當時有何
    半威脅或難聽之用詞，自難依其上開所述內容遽認曾瓊瑤有
    何行為足以影響王健發之表意自由。
  ②況證人王怡婷亦證稱：當時鴻達積公司負責人江沅璟有打圓
    場說一些話讓曾瓊瑤情緒穩定，王健發從會議室出來跟伊說
    ，因被上訴人要求返還投資鴻達積公司之4000萬元，請伊協
    助繕打系爭支票之受款人、日期及金額等情（見原審卷第22
    5-226頁），可見江沅璟當時協助緩和曾瓊瑤情緒，而王健
    發仍可自由陳述指示王怡婷繕打系爭支票，難認當時現場情
    狀已影響王健發之表意自由。
  ③至證人李勇憲證稱：王健發、曾瓊瑤、江沅璟3人在會議室討
    論，一開始沒有很大聲，後來愈來愈大聲，曾瓊瑤講話愈來
    愈犀利，說她今天就是要來拿支票，詳細不清楚，事後只看
    到王健發表情有些落寞，除落寞之外沒有什麼異常情況，也
    沒有跟員工說什麼話等語（見原審卷二第231頁），及證人
    吳佳蓁證稱：後來曾瓊瑤講話愈來愈大，好像在討錢，口氣
    有點威脅的感覺，至於用語沒有什麼印象，王健發離開會議
    室後沒有什麼異常狀況，所以伊沒有什麼印象等語（見原審
    卷二第236頁），充其量僅能證明曾瓊瑤當時情緒激動及用
    語犀利，而王健發神情落寞，並無異狀，自難據證人李勇憲
    、吳佳蓁之證詞為有利王健發之認定。又當天在鴻達積公司
    辦公室內尚有公司負責人江沅璟、上訴人女兒王怡婷，及員
    工李勇憲、吳佳蓁、張郁翎、何致廷在場，而曾瓊瑤當天僅
    隻身前往鴻達積公司等情，亦據證人王怡婷、李勇憲、吳佳
    蓁證述明確（見原審卷二第225、231、235頁），顯見雙方
    人數懸殊，難認曾瓊瑤1人即可影響王健發之意思決定自由
    。況若王健發心生畏懼，可請在場其他人協助報警處理，故
    王健發抗辯其因當場遭曾瓊瑤脅迫而不得不簽發系爭支票云
    云，難認可採。
  ④王健發雖另辯稱：謝國獻傳簡訊恐嚇其與家人云云（見原審
    卷一第72頁）及證人王怡婷證述：伊遭謝國獻傳臉書訊息恐
    嚇，有提出告訴，檢察官已對謝國獻提起公訴等語（見原審
    卷二第226頁），惟觀諸謝國獻所傳臉書訊息時間為106年5
    月2日，內容係關於系爭支票退票後如何處理債務之事（見
    原審卷一第325-329頁），又依臺灣臺北地方法院檢察署檢
    察官之起訴事實及臺灣臺北地方法院法院107年度易字第101
    0號刑事判決認定之犯罪事實，謝國獻與莊政晏涉犯妨害名
    譽之行為時間均於106年5月2日以後（見原審卷二第300-314
    頁之起訴書、本院卷第289-313頁之刑事判決），顯係謝國
    獻於系爭支票退票後所為催討債務之行為，均不能證明王健
    發於106年1月23日簽發系爭支票係受謝國獻脅迫。王健發又
    稱：謝國獻於王健發開票前，就有暗示性言語云云（見本院
    卷第122頁），惟經本院調取上開刑事案件全卷，王健發並
    未指明其中有何可以證明謝國獻脅迫王健發於106年1月23日
    簽發系爭支票之相關事證（見本院卷第376頁）。另證人李
    勇憲雖證稱：謝國獻於附表編號1所示支票退票後，約其吃
    飯，有討論要不要一起對付王健發等語（見原審卷二第230
    頁），乃謝國獻與李勇憲於系爭支票退票後之對話，亦不能
    據為王健發遭謝國獻脅迫簽發系爭支票之證明。
  ⑤又王健發於106年4月24、25日發給被上訴人之郵局存證信函
    ，僅稱：「緣貴公司於日前向本人要求購買貴公司持有之鴻
    達積股份有限公司股票……並令本人同時開立合作金庫支票……
    為承購股票之價金。惟查貴我雙方並未就買賣細節交付方式
    詳加議定亦未正式成立買賣契約，且目前本人亦無力承購上
    開股權，為免徒生雙方不必要之困擾，特函告知台端終止是
    項規劃並限請台端除不得提示上開票據外並請於文到30日內
    將該票據返還本人收執」（見原審卷一第23-25、31-33頁）
    ，並未主張王健發有遭曾瓊瑤或謝國獻脅迫而簽發系爭支票
    之情事，亦未撤銷其簽發系爭支票之意思表示。王健發於訴
    訟中始提出民事答辯狀辯稱：伊遭莊政晏、謝國獻、曾瓊瑤
    脅迫（內容詳後⑥所述），並撤銷伊簽發系爭支票之意思表
    示云云（見原審卷一第70-72頁），難認可信。
  ⑥此外，王健發辯稱：被上訴人配合莊政晏於105年底對伊提出
    刑事告訴，致檢察官搜索鴻達積公司，又強迫王健發委任吳
    祝春律師為消極不答辯，並委託施錦川會計師對鴻達積公司
    查帳，藉此將查帳資料交給莊政晏在股東會鬧場云云（見原
    審卷一第70-72頁）。然查，法威公司基於與鴻達積公司所
    訂營業管理顧問聘任契約、法律顧問聘任契約及委託出具專
    利權評價報告書（見原審卷一第77-144、429-445頁）等法
    律關係，於103年至105年間協助鴻達積公司與其他公司進行
    專利權糾紛之談判、訴訟及會計整帳服務（見原審卷一第15
    1-152、285-320頁），自難認係被上訴人或謝國獻對於王健
    發之脅迫行為。至於莊政晏自鴻達積公司離職後所衍生之糾
    紛（見原審卷一第462-467、475-482頁），及莊政晏於105
    年底對王健發提出刑事告訴，檢察官搜索鴻達積公司等事件
    （見原審卷一第529-533頁），均無從證明與被上訴人有關
    ，且因王健發及鴻達積公司涉訟，法威公司依約提供相關法
    律及會計服務，亦難認係配合莊政晏所為。至於莊政晏、謝
    國獻於106年6月以後所發訊息、於106年6月26日在鴻達積公
    司股東會場所為、於107年間在長榮集團股東會會場所為行
    為（見原審卷一第221-283、465-467、471-472、485-491頁
    、本院卷第277-287頁），均在系爭支票開立之後，自難據
    為王健發受脅迫而簽發系爭支票之佐證。
  ⑵綜上，王健發不能證明遭受脅迫而簽發系爭支票，其主張以
    民事答辯狀送達被上訴人為撤銷之意思表示（見原審卷一第
    72頁），自無可取。被上訴人依系爭支票之票據法律關係，
    先位請求王健發給付票款3990萬元，堪認有據。
  ㈢關於王健發之同時履行抗辯：
    按支票固為無因證券，票據債務人不得以自己與發票人或執
    票人前手間所存抗辯事由對抗執票人，然發票人要非不得以
    自己與執票人間所存抗辯事由對抗執票人，此觀票據法第13
    條前段規定自明（最高法院69年度台上字第1184號判決意旨
    參照）。兩造不爭執王健發與被上訴人為系爭支票之直接前
    後手，王健發自得以其自己與被上訴人間所存抗辯事由對抗
    被上訴人。查：
  ⑴被上訴人主張：王健發簽發系爭支票之基礎原因關係，係雙
    方合意王健發以3990萬元向伊購回系爭股票199萬5000股等
    語，雖為王健發所否認，並辯稱：伊並未與被上訴人就系爭
    股票買賣細節達成合意，縱同意購回系爭股票，亦係遭脅迫
    而為云云。惟據證人王怡婷證述：王健發當場指示伊繕打系
    爭支票合計金額3990萬元，用以返還被上訴人之投資款等情
    屬實（見原審卷二第225頁），王健發所發106年4月25日存
    證信函亦不否認系爭支票係伊購回系爭股票之價金等情（見
    原審卷一第31頁），足證系爭支票之基礎原因關係確係王健
    發以3990萬元購回被上訴人持有系爭股票199萬5000股之買
    賣契約。再者，王健發始終不能證明其有遭脅迫而成立系爭
    股票之買賣契約，及雙方未就買賣標的為系爭股票199萬500
    0股，價金為3990萬元等契約必要之點達成合意之事實，且
    於被上訴人自105年8月2日起即向王健請求購回系爭股票，
    王健發均回覆：「目前進度進行中～時間上是中秋以後，會
    儘快處理！」，有王健發與謝國獻之通訊軟體對話紀錄可佐
    （見原審卷一第460、543、559頁），可見雙方就購回系爭
    股票之討論處理時間長達5個月，王健發從未向被上訴人提
    出其他買賣條件進行討論。則王健發泛稱：細節尚待討論，
    雙方意思表示未達一致云云，顯係推託之詞，難認可取。 
  ⑵按買賣為雙務契約，買受人對於出賣人有交付約定價金之義
    務，出賣人對買受人則負交付標的物及使其取得所有權之義
    務，此項互負之義務有對價關係，當事人之任何一方，如無
    先為給付之義務，於他方未為對待給付前，得拒絕自己之給
    付（最高法院87年度台上字第19號判決意旨參照）。又按股
    票由股票持有人以背書轉讓之，並應將受讓人之姓名或名稱
    記載於股票，107年8月1日修正、同年11月1日施行之公司法
    第164條定有明文。查王健發與被上訴人就系爭股票所成立
    之買賣契約，並無證據證明王健發有先為給付之義務，則王
    健發辯稱於被上訴人未為轉讓系爭股票199萬5000股之對待
    給付前，其得據為拒絕自己給付3990萬元價金等語，堪認可
    取，本院應為對待給付之諭知，即王健發應於被上訴人依公
    司法第164條規定背書轉讓系爭股票199萬5000股予王健發之
    同時，給付系爭支票票款3990萬元予被上訴人。
  ⑶王健發雖另辯稱：鴻達積公司已更名為安比創公司並減資，
    被上訴人之對待給付義務應為轉讓安比創公司減資後股份，
    而非轉讓舊有之系爭股票云云。惟查，王健發與被上訴人合
    意成立之買賣契約標的物為被上訴人所持有系爭股票199萬5
    000股，且被上訴人於本院言詞辯論終結前陳明其仍持有系
    爭股票199萬5000股，待王健發通知給付款項時，即可同時
    轉讓等語（見本院卷第481、487頁），自無不能履行之情事
    。至於雙方成立買賣契約後，鴻達積公司於108年1月3日變
    更名稱為安比創公司及於108年6月10日經股東常會決議減資
    ，有王健發所提鴻達積公司之商工登記公示資料查詢服務及
    股東常會議事錄為證（見本院卷第477、491頁），則兩造互
    為給付後，王健發亦可持被上訴人背書轉讓之系爭股票199
    萬5000股向安比創公司辦理換發新股，要與兩造買賣契約之
    履行無涉，王健發此部分抗辯並非可取。
  ⑷又按債務人得主張同時履行抗辯者，未行使其抗辯權前，固
    可發生遲延責任，然於其合法提出同時履行之抗辯後，其遲
    延責任即溯及免除（最高法院107年度第8次民事庭會議決議
    參照）。準此，王健發提起上訴後，對於被上訴人給付系爭
    支票票款3990萬元之請求，行使同時履行抗辯權，既為有據
    ，其遲延責任應溯及免除，被上訴人請求王健發給付如附表
    所示之遲延利息，即非可採。 
七、綜上所述，被上訴人依票據法律關係，請求王健發給付3990
    萬元，為有理由，應予准許，逾此範圍之請求，則無理由，
    不應准許。另請求李妙碧給付3990萬元本息，則非有據，不
    應准許。從而原審就上開不應准許部分，為上訴人敗訴之判
    決，自有未洽，上訴論旨指摘原判決此部分不當，求予廢棄
    改判，為有理由。原審就上開應予准許部分，為王健發敗訴
    之判決，並無不合，上訴論旨指摘原判決此部分不當，求予
    廢棄改判，為無理由。又王健發於本院為同時履行之抗辯，
    爰就此部分併為對待給付之諭知如主文第四項所示。
八、本件事證已臻明確，兩造其餘之攻擊或防禦方法及所用之證
    據，經本院斟酌後，認為均不足以影響本判決之結果，爰不
    逐一論列，併此敘明。
九、據上論結，李妙碧之上訴為有理由，王健發之上訴為一部有
    理由、一部無理由，依民事訴訟法第450條、第449條第1項
    、第78條，判決如主文。
中　　華　　民　　國　 109　　年　　2 　　月　　25　　日
                  民事第二十五庭
                      審判長法  官  謝碧莉
                            法  官  陳月雯
                            法  官  林晏如

附表（系爭支票）      編號 支票號碼  票載發票日      金額   （新臺幣）   退 票 日  付款人 １ WN0000000 106年4月28日 壹仟萬元 （10,000,000元） 106年4月28日 合作金庫商業銀行 ２  WN0000000 106年5月26日 貳仟玖佰玖拾萬元（29,900,000元） 106年5月26日 合作金庫商業銀行 

正本係照原本作成。
如不服本判決，應於收受送達後20日內向本院提出上訴書狀，其
未表明上訴理由者，應於提出上訴後20日內向本院補提理由書狀
（均須按他造當事人之人數附繕本）上訴時應提出委任律師或具
有律師資格之人之委任狀；委任有律師資格者，另應附具律師資
格證書及釋明委任人與受任人有民事訴訟法第466 條之1第1項但
書或第2項（詳附註）所定關係之釋明文書影本。如委任律師提
起上訴者，應一併繳納上訴審裁判費。
中　　華　　民　　國　　109 　年　　2 　　月　　25　　日

　　　　　　　　　　　　　  書記官  簡維萍
附註：
民事訴訟法第466條之1（第1項、第2項）：
對於第二審判決上訴，上訴人應委任律師為訴訟代理人。但上訴
人或其法定代理人具有律師資格者，不在此限。
上訴人之配偶、三親等內之血親、二親等內之姻親，或上訴人為
法人、中央或地方機關時，其所屬專任人員具有律師資格並經法
院認為適當者，亦得為第三審訴訟代理人。